【裁判字號】    99,台上,567
【裁判日期】    990401
【裁判案由】    請求給付工程款
【裁判全文】
最高法院民事判決              九十九年度台上字第五六七號
上  訴  人  台灣太陽鷹開發股份有限公司
法定代理人  乙○○
訴訟代理人  劉志鵬律師
            黃馨慧律師
            張志朋律師
上  訴  人  唯翔營造有限公司
法定代理人  甲○○
訴訟代理人  陳丁章律師
上列當事人間請求給付工程款事件，兩造對於中華民國九十八年
八月二十五日台灣高等法院第二審判決（九十六年度建上字第八
九號），各自提起上訴，本院判決如下：
    主  文
原判決關於駁回上訴人台灣太陽鷹開發股份有限公司之訴，暨該
訴訟費用部分廢棄，發回台灣高等法院。
上訴人唯翔營造有限公司之上訴駁回。
第三審訴訟費用，關於駁回上訴部分，由上訴人唯翔營造有限公
司負擔。
    理  由
本件上訴人台灣太陽鷹開發股份有限公司（下稱太陽鷹公司）主
張：伊前承攬對造上訴人唯翔營造有限公司（下稱唯翔公司）之
「台鐵烏日新站建築工程（月台、站房部分）」（下稱本工程）
，嗣追加承作「台鐵烏日站巴士站膜結構工程」（下稱巴士站工
程，以下就上開二工程合稱系爭工程）。伊已依約施工，然唯翔
公司未遵期給付工程款，經伊發函催告唯翔公司限期給付未果，
伊乃於民國九十五年四月四日終止系爭工程合約。伊已完工計價
部分及已完工未計價部分之工程款依序為新台幣（下同）二千六
百三十四萬五千四百五十四元、一千三百八十一萬三千九百五十
四元，扣除唯翔公司已付之五百五十九萬八千零八十三元及另案
支付命令已命唯翔公司給付之六百十三萬九千四百十七元，唯翔
公司尚欠伊工程款二千八百四十二萬一千九百零八元。爰依系爭
工程契約第十三條第一項約定及民法第四百九十條、第四百九十
一條規定，求為命唯翔公司給付二千八百四十二萬一千九百零八
元，並加付法定遲延利息之判決（未繫屬本院部分，不予贅述）
。
上訴人唯翔公司則以：伊僅發包本工程予太陽鷹公司，並未同意
追加巴士站工程。而系爭工程為為訴外人交通部台灣鐵路管理局
（下稱台鐵局）發包之公共工程，依工程合約約定，太陽鷹公司
之施工，必須經台鐵局驗收核定後，始得計價並給付款項。然太
陽鷹公司求償之金額，並未經台鐵局核定，甚或未經伊認可，其
請求自無理由等語，資為抗辯。
本件原審以：太陽鷹公司承攬唯翔公司之本工程，施工迄今，唯
翔公司僅給付工程款五百五十九萬八千零八十三元。太陽鷹公司
於九十五年四月四日（原判決誤載為四月十三日）發函終止系爭
工程合約等情，為兩造不爭之事實。查本工程契約附件契約條款
（下稱契約條款）第一條付款辦法(一)(3)約定：「每月二十五日前
，依業主核定之完成數量辦理計價申請，給付該期工程款之85%
，次月十六日為放款日（三十天期票），乙方（指太陽鷹公司）
請款時須附同等金額之發票，……」，而唯翔公司積欠太陽鷹公
司已施工完成且計價之工程款未付，經太陽鷹公司於九十五年三
月二十二日以存證信函催告上訴人給付部分工程款六百十三萬九
千四百十七元，未獲置理。是太陽鷹公司依契約條款第十三條第
二項約定終止契約，即屬有據。太陽鷹公司雖提出九十五年一月
十六日報價明細（下稱十六日報價單）及同年二月十五日工務會
議（下稱工務會議）紀錄為證，主張兩造有合意追加巴士站工程
，惟上開書證上所載「以合約單價為準」之文義，應指嗣後如合
意簽約之計價標準，並非已合意追加巴士站工程；觀較唯翔公司
提出之九十五年一月二十三日報價明細（下稱二十三日報價單）
上之「此為報價單，以公司定訂合約為準，代貴公司上呈公司，
由公司核定」註記，足見報價明細係太陽鷹公司單方出具，未經
唯翔公司核定同意前，不生契約效力。至唯翔公司員工廖瑞仁雖
於十六日報價單上簽名及出席工務會議，然太陽鷹公司未證明其
有為唯翔公司簽訂追加工程合約之權限，自不能認兩造間成立追
加工程契約。其次，契約條款第一條付款辦法(一)(3)已明文約定：
太陽鷹公司應依業主核定之完工數量辦理計價請款，太陽鷹公司
未提出「業主核定完成數量」，空言主張其已完成整體工程67.7
％，自不足採。參照台灣省土木技師工會「台灣烏日新站工程契
約終止委辦清點鑑定工作」鑑定報告書（下稱鑑定書），「月台
膜結構工程」之完成數量為三千五百十八平方公尺，依合約單價
每平方公尺五千四百六十五元計算，該部分工程款為一千九百二
十二萬五千八百七十元。雖太陽鷹公司主張其已完成「月台主體
鋼構工程（合約數量二百四十一點五噸）」，然鑑定書所鑑定全
部鋼骨工程數量不足為太陽鷹公司前開主張之證明，其復未舉證
其他證明之，應認唯翔公司所計算數量七十三噸可採，依合約單
價每噸六萬一千九百九十六點八九元計算，該工程款為四百五十
二萬五千七百七十三元。巴士站工程既未經兩造合意追加，鑑定
書就此亦無任何核定數量計價之資料，太陽鷹公司所憑照片尚不
足證明其已施作完成「巴士站膜結構工程」。是太陽鷹公司實際
依合約完工，且經業主核定數量計價之部分僅有二千三百七十五
萬一千六百四十三元（19,225,870＋4,525,77 3＝23,751,643）
，扣除前述唯翔公司已支付工程款及另案支付命令確定命唯翔公
司給付額六百十三萬九千四百十七元，其僅能再請求工程款一千
二百零一萬四千一百四十三元，唯翔公司就應給付該承攬報酬額
，亦不爭執。是太陽鷹公司依兩造合約約定，請求唯翔公司給付
承攬報酬一千二百零一萬四千一百四十三元及自支付命令繕本送
達翌日（即九十五年十月二十八日）起至清償日止按年息百分之
五計算之利息，即屬正當，應予准許；至其請求超過上開本息部
分，則屬無據，應予駁回。因而就第一審所為太陽鷹公司勝訴之
判決（減縮部分除外），為一部維持，駁回唯翔公司之上訴，一
部廢棄，改為判決駁回太陽鷹公司該部分（即一千六百四十萬七
千七百六十五元本息部分）之訴之判決。
廢棄部分（即原判決駁回太陽鷹公司請求唯翔公司給付其餘一千
六百四十萬七千七百六十五元本息之訴部分）：
查太陽鷹公司主張兩造已合意追加巴士站工程，提出十六日報價
單、工務會議紀錄及鑑定書所附系爭工程現場照片為證，揆該報
價單上有「數量以實作實算計價、以上價錢報價同合約單價准予
施作」之註記，訴外人廖瑞仁並簽名於旁，工務會議紀錄抬頭為
「唯翔營造烏日工務所工務會議」、與會人員有廖瑞仁等，會議
內容紀錄「五公車亭膜結構施作數量實作實算計價，單價以合約
單價為准（準）（詳如報價附件）」等語，巴士站工程現況照片
已見鋼構組立（原審卷第一宗二八頁、二九頁、第二宗四二頁）
，參以唯翔公司自認廖瑞仁係其員工，並無爭執廖瑞仁就十六日
報價單簽名之權限一節（原審卷第二宗九六頁），則太陽鷹公司
上開追加巴士站工程之主張是否全然不可採信？即非無疑，自有
再事研酌之必要。乃原審不察，未詳查細究兩造相關之攻防舉證
，無視工務會議紀錄已附有報價附件之事實，徒以太陽鷹公司有
爭執之二十三日報價單影本上無註記者簽名之註記文字，遽為兩
造間追加巴士站工程契約未成立，太陽鷹公司未證明巴士站有施
工之認定，顯有疏略，抑且悖於論理及經驗法則。其次，上訴人
主張其已完成合約約定之月台主體鋼構及二次構件全部數量，已
舉施工現場照片及鑑定書附件照片及錄影光碟為證，並以若非鋼
構已完全完工，不可能施作膜材結構之施工時序邏輯為佐（原審
卷第二宗一二一頁），此乃攸關太陽鷹公司完工程度之重要攻擊
方法，原審竟恝置不論，未就太陽鷹公司上開主張舉證說明其採
證取捨之理由，逕以太陽鷹公司不能為確實之證明，就唯翔公司
自認範圍外之太陽鷹公司請求數量，均為不利於太陽鷹公司之論
斷，自有可議，不無理由不備之違誤。所為太陽鷹公司敗訴部分
之判決，自難昭折服。太陽鷹公司上訴論旨，指摘原判決此部分
違法，求予廢棄，非無理由。
關於駁回上訴部分（即原判決駁回唯翔公司上訴部分）：
按契約條款第十三條甲方（即唯翔公司）有按期付款之義務(2)既
明文約定「甲方對應付工程款無故遲延，經乙方（即太陽鷹公司
）催告無效時，乙方得終止合約……」，則原審依其採證、認事
之職權行使，並參以唯翔公司所為太陽鷹公司實際依約完工並經
業主核定數量計價部分事實之自認，認定太陽鷹公司限期催告唯
翔公司給付工程款未果，依契約條款第十三條終止契約合法；並
太陽鷹公司就月台膜結構工程三千五百十八平方公尺、月台主體
鋼構工程數量七十三噸部分均已完工，據以計算唯翔公司尚應給
付太陽鷹公司一千二百零一萬四千一百四十三元本息部分，經核
於法洵無違誤。唯翔公司上訴論旨，指摘原判決此部分不當，聲
明廢棄，非有理由。
據上論結，本件太陽鷹公司上訴為有理由，唯翔公司上訴為無理
由。依民事訴訟法第四百七十七條第一項、第四百七十八條第二
項、第四百八十一條、第四百四十九條第一項、第七十八條，判
決如主文。
中    華    民    國  九十九  年    四    月    一    日
                      最高法院民事第七庭
                          審判長法官  劉  福  聲
                                法官  鄭  玉  山
                                法官  黃  義  豐
                                法官  劉  靜  嫻
                                法官  袁  靜  文
本件正本證明與原本無異
                                      書  記  官
中    華    民    國  九十九  年    四    月   十三   日
                                                       s

司法院資訊處製作；財團法人民間司法改革基金會備份。
